臺灣高等法院臺南分院刑事裁定　　　　　 96年度抗字第401號
抗　告　人
即受處分人　甲○○
選任辯護人　蔡進欽　律師
　　　　　　蔡弘琳　律師
　　　　　　蘇正信　律師
上列抗告人因違反貪污治罪條例等案件，聲請解除限制出境，不
服臺灣臺南地方法院中華民國96年10月30日裁定（96年度矚重訴
字第2號），提起抗告，本院裁定如下：
    主  文
抗告駁回。
    理  由
一、本件抗告意旨略以：抗告人並無任何貪瀆之不法行為，原審
    裁定認抗告人犯罪嫌疑重大且有逃亡之虞，因而駁回抗告人
    解除限制出境之聲請，依法顯有違誤，為此，抗告人依法提
    起抗告，並敘述理由如下：
  (一)按關於偵查中檢察官為限制住居或出境之處分，刑事訴訟法
    第228條第4項係規定；「被告經傳喚、自首或自行到場者，
    檢察官於訊問後認有第101條第1項各款或第101條之1第1項
    各款所定情形之一而無聲請羈押之必要者，得命具保、責付
    或限制住居。但認有羈押之必要者，得予逮捕，並將逮捕所
    依據之事實告知被告後，聲請法院羈押之。」就此而言：
    依據前開法條之規定，檢察官於偵查中為限制住居或出境之
    處分，須以被告有刑事訴訟法第101條第1項各款或第101條
    之1第1項各款所定情形之1而無羈押之必要者，始得為之；
    但如檢察官認為有羈押之必要時，依法即應向法院聲請羈押
    ，至於羈押是否准許及如不准許羈押時是否有命具保、責付
    或限制住居或出境之必要，依據刑事訴訟法第101條之2之規
    定，應屬法院之權限，非檢察官可任意處分；如法院駁回羈
    押之聲請而未附帶命被告具保、責付或限制住居或出境者，
    依據現行刑事訴訟法之法文，並無准許檢察官得對被告為限
    制住居或出境之規定。於解釋上，應認羈押之聲請既已經法
    院審理而認為羈押、具保、責付或限制住居或出境之必要時
    ，即無再予檢察官處分之空間，否則將有檢察官之處分違反
    法院確定裁定之爭議。如再參以憲法第23條法律保留原則
    有關人民自由及權利之限制應以法律定之，國家機關無法律
    明文授權，不得限制人民自由及權利之規定（司法院釋字第
    570號解釋參照），刑事訴訟法既未有明文准許檢察官得於
    羈押被告之聲請被法院駁回後再行限制被告住居或出境之規
    定，更可認為檢察官於前述情形無限制被告住居或出境之權
    力。本件抗告人於民國（下同）95年10月17日經臺南地方
    法院檢察署檢察官傳喚到庭，當日檢察官並以抗告人犯罪嫌
    疑重大且有逃亡之虞等為由，向法院聲請羈押抗告人；該聲
    請案件經法院審理後，以證據不足為由駁回檢察官之聲請，
    且未命抗告人具保、責付或限制住居或出境，此有臺灣臺南
    地方法院95年度聲羈字第523號裁定（抗證1號）可稽，依法
    而言，即無再准檢察官限制抗告人出境之餘地。因此，本件
    檢察官在聲請羈押之前所為限制抗告人出境之處分，依法顯
    有違誤，應予撤銷。
  (二)另按「被告經法官訊問後，雖有第101條第1項或第101條之1
    第1項各款所定情形之一而無羈押之必要者，得逕命具保、
    責付或限制住居。」、「羈押之被告，得不命具保而限制其
    住居，停止羈押。」刑事訴訟法第101條之2上段、第116條
    條分別定有明文。前者係被告「經法官訊問後」，認有刑事
    訴訟法101條第1項或第101條之1第1項規定之羈押原因，但
    無羈押之必要者，視案件情形逕命具保、責付或限制住居；
    後者則係對已實施羈押之被告，不命具保，以單獨限制住居
    為替代，而停止羈押，此觀各該規定至明。又限制出境之性
    質，為限制住居處分之一，法院對被告命限制出境處分所應
    遵循之法定程序及應調查審酌之事項，與命限制住居之情形
    並無二致 (最高法院96年台抗字第229號刑事裁定參照)。然
    查，本件被告於偵查中為檢察官限制出境，案件經起訴後，
    被告於準備程序中聲請解除限制出境，檢察官具函表示無意
    見（抗證2號），原裁定認案經繫屬該院則有關被告聲請解
    除限制出境即應由該院審酌決斷云云（見原裁定第7頁）。
    揆諸首揭說明，法院於裁定准否被告解除限制出境前，依法
    應就限制住居或限制出境之必要性如：有何影響審判之順利
    進行、有否逃亡之虞等事項加以訊問調查，但原裁定前並未
    有上揭訊問或調查即為駁回之裁定，於法顯有未合。
  (三)退萬步言，原裁定以檢察官已對抗告人起訴，且起訴書詳述
    犯罪事實、臚列眾多人證、物證，遂認檢察官以抗告人犯罪
    嫌疑重大限制出境非恣意處分云云；然查，檢察官對於抗告
    人聲請解除限制出境已無意見，顯見檢察官亦認無繼續限制
    抗告人出境之必要。且查，檢察官所臚列之物證大多為海安
    路地下街工程之相關契約書、會議記錄等，並非證明抗告人
    犯罪之證據；另外，檢察官臚列之人證證詞亦多有瑕疵不足
    作為犯罪依據，故原審裁定徒以認定抗告人犯罪嫌疑重大有
    逃亡之虞，而未敘明如此認定之事實及理由，自難令抗告人
    心服。
  (四)本案調查期間甚長，卷宗甚多，惟起訴書所敘犯罪事實卻是
    錯誤連篇；檢察官非土建結構專業人士，是否經有心人士誤
    導加上自己想像才編造出一套漏洞百出、天馬行空的犯罪計
    劃，仍有待查証，但以本案檢察官自行製作完成且視為重要
    証據之「結構安全評估報告書涉及假造事實調查報告」（抗
    證3號）為例，其資料之偏差相當嚴重，有明顯造假以誣人
    入罪之嫌，追查究竟出自何人手筆及其引述資料之來源，應
    有助於案情釐清。另從本件起訴書結語（第35頁）竟以「地
    下街工程弊端叢生，『遲遲』無法完工，嚴重危害市民權益
    」推論本案被告等人「惡性匪淺」，亦可看出檢察官對於本
    工程之來龍去脈仍不十分瞭解；因為上述用語若指控十餘年
    前決定興建本工程，造成台南市民十年浩劫的前市長、原設
    計單位或原承建廠商也許恰如其份，但以此起訴在「短短」
    一年內克服萬千困難，讓海安路浴火重生、恢復通車的本案
    相關人士，則不免令人有張冠李戴，甚或時空倒置的錯愕。
  (五)抗告人為「亞太營聯會」執行理事，乃個人之工程專業及國
    際人脈在該團體中受其他國家會員代表肯定，且蒙中華民國
    營造工程工業同業公會全國聯合會重視，才受委託代表台灣
    出任該職；處在中華人民共和國於國際社會打壓我國日益嚴
    重之際，抗告人目前在此團體的角色確非委由他人代為參加
    即可發揮同樣功能，而該會開會須親自出席，並無視訊會議
    之方式可供取代，原裁定之見解實太一廂情願。另外，抗告
    人被限制出境一年多，長期無法親身出席該團體執行理事會
    及與其他國家代表互動，也確已對我國在該會地位造成動搖
    ，本次執行理事會再次將中華人民共和國入會案正式排入議
    程（詳抗證4號，頁7之2），這是自7年前抗告人於紐西蘭奉
    命負責就此項議題把關以來第一次。抗告人只能臨時指派泛
    亞工程建設公司高明堂總經理在本次大會代理本人職務，並
    計劃於本次執行理事會討論中國入會問題之前主動宣布將我
    國會籍名稱由「中國」改為「台灣」，以免中國入會後順手
    接收我國預定於99年主辦大會的資格。
  (六)原裁定將抗告人類比為陳由豪、王又曾夫婦、辜仲諒等大名
    鼎鼎的潛逃出境要犯，令抗告人不勝憤怒，認為這是一大污
    辱。抗告人當年於海外名列國民黨黑名單，在當時行政院長
    李煥以無期徒刑要脅下，仍執意自行搭機返台接受審判，並
    進入土城看守所8個多月，俟刑法100條修改後釋放；抗告人
    入獄僅兩個多月，即被國際特赦協會公開認定為良心犯，美
    國在台協會並出面探視及關切，但抗告人表示願意接受台灣
    法庭審理，以還個人清白。同樣地，若本案不爭個水落石出
    ，還抗告人清白，以抗告人平生清譽，絕無可能一走了之；
    所以目前所爭者實係人權自由而已，因為依照原審裁定之推
    論，則凡有外國護照之犯罪嫌疑人均應限制出境，以確保訴
    訟程序之進行，此不僅違反刑事訴訟法應依事實認定被告有
    無逃亡之虞之規定，對於人權之保障更有重大傷害，此豈合
    理？
  (七)抗告人自幼出生及成長於台南市○○○○○路地下街工程，
    純係不忍家鄉居民陷入工程災難長達十年，造成市中心滿目
    瘡痍、交通混亂，故不顧黑道百般威脅及白道助紂為虐挺身
    而出，以自身所學結構專長及多年累積的營建實力，將此聞
    名全台的沉病一舉解決。原以為此係好人好事一樁，將可列
    為回餚鄉親最美好的回憶，卻未料完工迄今五年，飽受檢調
    單位騷擾，除一般偵訊外，包括監聽、搜索、提報國稅局專
    案查稅、限制出境、拘提、當庭逮捕及聲請羈押禁見等等，
    最後竟以涉及10年以上重罪起訴，手段無所不用其極；這種
    假借司法之名，對人權自由嚴重侵犯的可怕程度，在世界民
    主國家實不多見。檢察官不當限制抗告人出境，造成抗告人
    雖本人身在台灣，卻被迫辦理戶籍遷出，形同幽靈人口，依
    法享有之公民投票權利甚或參與健保資格亦受剝奪（抗證5
    號），此豈是原裁定書「略為造成不便」所能形容。更何況
    被告若係無罪之身，則對人身自由拘束再輕微仍是嚴重侵犯
    人權。
  (八)檢察官自91年起即開始偵辦本案件，在檢方對抗告人為限制
    出境前，調查局及檢察官曾分別於91年5月16日及10月7日傳
    喚抗告人到案說明，抗告人均按時出庭應訊。檢察官於95年
    10月17日聲請羈押未成後，分別於95年12月7日、12月22日
    及96年2月13日三次傳訊抗告人，抗告人皆均按時出庭。本
    案於96年4月2日起訴後，於96年9月17日及10月22日二次準
    備程序，抗告人亦均按時出庭，從未影響偵查或審判程序之
    順利進行。另本案遭起訴者多達10人，為何獨獨針對抗告人
    及陳銘輝為限制出境之處分，其理由為何？有無必要？是否
    符合公平原則? 均有商榷之處。
  (九)抗告人之事業財產均在國內，目前進行中之業務量高達新台
    幣（下同）2、30億元，96年10月16日甫以公益性工程「宜
    蘭縣羅東聖母醫院新建范鳳龍醫師重症大樓房屋建造工程」
    再獲本年度國家建築金質獎施工品質類全國首獎（抗證6號
    ），抗告人身為公司負責人且為最大股東，豈有棄之不顧一
    走了之之理！
  (十)綜上，懇請鈞院鑒核，將檢察官不合法之限制出境處分徹銷
    ，以維人權，並符法制，實成法便。
二、按刑事訴訟法保全被告之手段必要性，由重而輕依次為羈押
    、具保、責付與限制住居，而限制被告出境，僅在限制被告
    應居住於我國領土範圍內，不得擅自出國，俾便於訴訟程序
    之進行，較之限制居住於某市某縣某鄉某村，其居住之範圍
    更為廣闊，是限制出境與限制住居名稱雖有不同，然限制出
    境亦屬限制住居之處分，係執行限制住居方法之一種（最高
    法院93年台抗字第430號裁定參照），目的在防止被告逃亡
    ，確保被告能於審判時到庭，以利刑事訴訟程序之進行，被
    告若因出境而滯留他國不歸，自足影響審判之進行或刑罰之
    執行，依法當得為必要之限制以確保被告到庭接受審判或執
    行。是考量解除限制出境與否，自應以訴訟之進行及證據之
    調查是否因此而受影響為判斷依據。又限制住居、限制出境
    乃僅在保全刑事偵查、審判、執行之順利進行，屬於刑事訴
    訟之保全程序，並非在確定被告對於本案是否應該負擔罪責
    與是否應科處刑罰之問題，是依卷內證據，倘被告犯罪嫌疑
    ，確有出境滯留他國不歸而逃亡之可能性存在，自足影響審
    判之進行或刑罰之執行，依法當得為必要之限制出境強制處
    分，以確保被告到庭接受審判或執行，經查：
  (一)臺灣臺南地方法院檢察署檢察官於95年10月13日以朝行92偵
    14字第71788號函請內政部警政署入出境管理局對抗告人為
    限制出境，並於同年月17日向原審法院聲請羈押，雖經原審
    法院於95年10月18日以95年度聲羈字第523號裁定駁回檢察
    官羈押之聲請，並經本院95年抗字第379號駁回檢察官之抗
    告而確定在案，然本件抗告人所涉案件之犯罪嫌疑，相關事
    證於偵查當時既經承辦檢察官繼續偵辦，為使訴訟之進行及
    證據之調查得以順利，非對其為限制出境之處分，顯難進行
    追訴及執行，則本件檢察官在聲請羈押之前所為限制抗告人
    出境之處分，依法並無違誤。
  (二)又考量解除限制出境與否，應以訴訟之進行及證據之調查是
    否因此而受影響為判斷依據，本件抗告人既經檢察官起訴並
    繫屬於原審法院，則是否解除限制出境處分當屬於原審法院
    自由裁量權行使之範圍，以利刑事訴訟程序之進行。原審依
    檢察官對抗告人起訴書內所詳細敘述之犯罪事實及臚列眾多
    之人證、物證，而認抗告人犯罪嫌疑重大，縱檢察官具函表
    示無意見，亦不影響原審裁量權之行使，另抗告人指摘檢察
    官臚列之人證證詞多有瑕疵不足、起訴書所敘犯罪事實錯誤
    連篇、檢察官自行製作完成且視為重要証據之「結構安全評
    估報告書涉及假造事實調查報告」資料之偏差相當嚴重，有
    明顯造假云云，然卻未見其具體舉證，僅空言泛稱，自不足
    採。
  (三)再者，本件抗告人持有美國護照（證號為000000000號）（
    見本院95年度抗字第422號卷第81、82頁），抗告人雖主張
    歷次庭訊均遵期到庭，抗告人之事業財產均在國內，目前進
    行中之業務量高達2、30億元，豈有棄之不顧一走了之等語
    ，惟當今國內諸多重大貪瀆案件，常見犯罪嫌疑人於國內尚
    有家人，並有固定住居所情況下，仍不顧國內事業財產及親
    人，棄保潛逃出境，致案件無法進行，是以一旦其出境前往
    美國，即有機會主張其美國公民身份而拒不返國，將難以保
    全抗告人確實於將來之審判程序中到庭，準此，原審認抗告
    人有逃亡之虞駁回抗告人解除限制出境之聲請，以確保訴訟
    程序之進行即屬有據。至抗告人所稱有目前進行中之業務量
    高達2、30億元云云，縱然屬實，仍無解於抗告人仍有限制
    出境之原因。
  (四)抗告人雖主張因身兼「亞太營聯會」代表臺灣之執行理事，
    須親赴澳洲參加會員大會，並無視訊會議之方式可供取代云
    云。然抗告人既已經臨時指派泛亞工程建設公司高明堂總經
    理在本次大會代理其職務，於法尚難認抗告人有何出國之急
    迫性與必要性，依此聲請解除限制出境尚非可採。
  (五)末者，是否繼續限制被告即抗告人出境之必要，應由事實審
    法院就個案審酌人權保障及公共利益之均衡維護決定之。本
    件抗告人所犯違反貪污治罪條例等罪為國內矚目重大案件，
    再加以應行調查事實龐雜，為落實國家刑罰權之行使，對抗
    告人限制出境縱對抗告人造成不便，以本案案情以觀，尚無
    不合比例原則之處。
  (六)綜上所述，抗告人犯罪嫌疑重大，有逃亡出境之虞，若解除
    抗告人限制出境，抗告人不依時返回開庭，原審必將因無從
    強制被告即抗告人到庭以致案件審理延宕，原審為免訴訟程
    序延宕，基於保全審判進行、調查證據之目的，裁定駁回被
    告即抗告人解除限制出境之聲請，經核並無不合。抗告人以
    上開意旨提起抗告，指摘原裁定不當，為無理由，應予駁回
    。
據上論結，應依刑事訴訟法第412條，裁定如主文。
中　　華　　民　　國　　96　　年　　12　　月　　31　　日
　　            刑事刑二庭 　  審判長 法　官  葉居正
         　　　　　　　　　　　  　　 法　官　郭千黛
                 　　　　　　　　  　 法　官　洪碧雀
以上正本證明與原本無異。
不得再抗告。
　　　　　　　　　　　　　　　　　　　書記官　李梅菊
中　　華　　民　　國　　97　　年　　1 　　月　　2 　　日
